臺灣宜蘭地方法院民事判決　　　　　　　96年度簡上字第31號
上　訴　人　甲○○
訴訟代理人　李蒼棟律師
被上訴人　　乙○○
　　　　　　　　　　　（現因另案於臺灣宜蘭監獄執行中）
上列當事人間請求確認本票債權不存在事件，上訴人對於本院羅
東簡易庭民國96年5月4日所為第一審簡易判決（95年度羅簡字第
207號）提起上訴，本院於96年10月15日辯論終結，判決如下:
    主  文
上訴駁回。
第二審訴訟費用新臺幣壹萬陸仟伍佰伍拾元由上訴人負擔。
    事實及理由
一、上訴人起訴主張：被上訴人持有上訴人簽發如附表所示之本
    票1紙（下稱系爭本票），於民國95年7月24日向本院聲請准
    予強制執行，並經本院於95年8月21日以95年度票字第410號
    裁定准予強制執行在案。惟票據上之權利，對於本票發票人
    ，自到期日起算，3 年間不行使，因時效而消滅；時效完成
    後，債務人得拒絕給付，分別為票據法第22條第 1項及民法
    第144條第1項所明定。而系爭本票到期日為85年11月13日，
    被上訴人自到期日起算3年間未行使權利，遲至95年7月21日
    時效業已消滅，上訴人得行使拒絕抗辯權，被上訴人即不得
    以95年度票字第 410號裁定對上訴人聲請強制執行。次按強
    制執行法第14條第1、2項均僅規定債務人異議之訴須於執行
    程序終結前為之，並無所謂期間之限制，且學者亦有認為在
    未開始執行前，債務人如就排除執行名義之執行力，有法律
    上之正當利益及必要情形者，亦可提起債務人異議之訴，故
    原審判決認上訴人不得於被上訴人聲請強制執行前即預為排
    除被上訴人債權之行使，而駁回上訴人之訴，顯與強制執行
    法第14條之規定不符。另實務上亦認為在未開始執行前，至
    少得提起確認之訴，有最高法院20年台上字第1990號判例可
    參。因此，上訴人提起本件訴訟並非無據，爰依法請求判決
    被上訴人不得持本院95年度票字第 410號民事裁定對上訴人
    強制執行等語，並聲明: (一)原判決廢棄。(二)被上訴人就本院
    95年度票字第410號民事裁定，不得對上訴人為強制執行。
二、被上訴人則以：上訴人簽發系爭本票向被上訴人借款，惟上
    訴人於時效消滅前即因債臺高築而避不見面，經被上訴人多
    次追討，上訴人均多次延期還款，而被上訴人於86年 5月間
    因另案羈押於臺灣臺北看守所期間，即曾委託其配偶陳美慧
    及友人鄭英雪至上訴人住處索討債務，然上訴人仍避不見面
    。被上訴人於93年 6月間又具狀聲請本院核發支付命令促其
    清償，但因上訴人戶籍設於羅東戶政事務所，致支付命令無
    法送達而失效，上訴人處處規避償還義務，被上訴人已盡所
    有能事尋找上訴人，上訴人不得歸責被上訴人未依法定日期
    保全票據權利，而主張系爭本票已罹於時效，上訴人主張被
    上訴人不得就本院95年度票字第 410號民事裁定對上訴人聲
    請強制執行並無理由等語資為抗辯。並聲明：上訴人之訴駁
    回。
三、兩造不爭執之事實:
    上訴人主張被上訴人持有其所簽發之系爭本票，卻遲至95年
    7月21日始向本院聲請准予強制執行，嗣經本院於95年8月21
    日以95年度票字第 410號裁定准予強制執行之事實，為被上
    訴人所不爭執，並有本院95年度票字第 410號民事裁定附卷
    可稽，堪信原告此部分之主張為真實。
四、本院之判斷及得心證之理由：
    本件兩造主要爭執之處在於：上訴人以被上訴人就系爭本之
    橏利，已因時效完成而消滅為由，請求判決確認被上訴人不
    得以本院95年度票字第 410號裁定被上訴人強制執行，有無
    理由？茲論述如下：
  (一)按票據上之權利，對本票發票人，自到期日起算， 3年間不
    行使，因時效而消滅，票據法第22條第 1項定有明文。次按
    消滅時效，自請求權可行使時起算；消滅時效因起訴事由而
    中斷；依督促程序，聲請發支付命令與起訴有同一效力；時
    效因聲請發支付命令而中斷者，若支付命令失其效力時，視
    為不中斷，分別為民法第128條前段、第129條第1項第3款、
    第2項第 1款、第132條所明定。查系爭本票到期日為85年11
    月13日，至88年11月13日時效期間即已完成，而被上訴人遲
    至95年 7月24日始持系爭本票向本院聲請裁定准予強制執行
    ，已逾 3年之時效期間，被上訴人雖抗辯稱93年間其曾聲請
    本院對上訴人核發支付命令，消滅時效因此中斷云云，惟查
    ，時效消滅已完成已無從為中斷時效之行為，況依被上訴人
    所聲請核發之支付命令，亦因逾 3個月未能合法送達上訴人
    而失效，有本院94年3月31日宜院生非辰93羅促191字第1413
    5 號通知書在卷可按，是被上訴人聲請發支付命令之行為，
    依民法第 132條之規定，視為不中斷。綜上，上訴人主張被
    上訴人據以行使系爭本票之票據權利時已逾前揭 3年之消滅
    時效，即足採信。
  (二)惟按罹於消滅時效之債權，債權本身依然存在，債權人仍得
    本於債權對債務人主張，僅債務人於債權人請求履行債務時
    ，得為時效抗辯，拒絕履行，時效完成，僅使債務人取得抗
    辯權，時效抗辯，既屬抗辯權之一種，債務人於債權人請求
    其履行債務前，即無積極排除之權利。從而，被上訴人所據
    以聲請准予強制執行裁定之本票雖已罹消滅時效，惟上訴人
    只得於被上訴人持該本票裁定向法院聲請強制執行時，依強
    制執行法第十四條第二項之規定，於強制執行程序終結前提
    起債務人異議之訴，予以救濟，上訴人尚不得於被上訴人聲
    請強制執行前即預為排除被上訴人債權之行使，而請求債權
    人不得以該准許強制執行之裁定對債務人強制執行。
  (三)又按執行名義成立後，如有消滅或妨礙債權人請求之事由發
    生，債務人得於強制執行程序終結前，向執行法院對債權人
    提起異議之訴。如以裁判為執行名義時，其為異議原因之事
    實發生在前訴訟言詞辯論終結後者，亦得主張之。執行名義
    無確定判決同一之效力者，於執行名義成立前，如有債權不
    成立或消滅或妨礙債權人請求之事由發生，債務人亦得於強
    制執行程序終結前提起異議之訴，強制執行法第14條第 1項
    、第 2項分別定有明文。復按執行異議之訴訟於實施執行時
    始得提起，若未及執行僅因某項財產有被執行之虞預先訴訟
    ，則是訴之目的仍為確認，而無所謂執行異議之訴，最高法
    院20年上字第1990號亦著有判例可參。上訴人雖抗辯稱：強
    制執行法第14條第1、2項債務人異議之訴，並未限制於強制
    執行開始後才能提起等語。然債務人異議之訴依強制執行法
    第14條規定，既係規定於強制執行『程序終結』前提起，則
    觀其文義，理當係於發動強制執行程序後才能提起，否則何
    來程序終結之可言？況且，揆諸前揭判例意旨，於強制執行
    程序開始前提起之訴訟，性質上乃確認之訴，並非執行異議
    之訴。故上訴人前揭抗辯，尚不足採為有利之認定。
  (五)再按確認法律關係之訴，非原告有即受確認判決之法律上利
    益者，不得提起之；確認證書真偽或為法律關係基礎事實存
    否之訴，亦同，民事訴訟法第247條第1項定有明文。故依上
    開規定，僅確認法律關係之訴，及確認證書真偽或為法律關
    係基礎事實存否之訴，始得提起確認之訴。上訴人雖抗辯稱
    ：依最高法院20年上字第1990號判例見解，本件仍得於強制
    執行開始前提起確認訴訟，並聲明請求確認「被上訴人就本
    院95年度票字第 410號民事裁定，不得對上訴人為強制執行
    」等情。然如上述，於強制執行程序開始前固可提起確認訴
    訟，惟仍應符合民事訴訟法第247條第1項就確認訴訟所為之
    規範要件，準此，核其聲明所確認之標的既非法律關係，亦
    非屬票據法律關係所由發生之基礎事實，顯與上開法條之規
    定不符，自無從准許。至於被上訴人抗辯稱如於強制執行開
    始後才能提起債務人異議之訴，上訴人要停止執行，須提供
    全額之擔保，如此對上訴人顯不公平。惟本件上訴人僅係因
    本票債權請求權已罹於時效，而取得被動之抗辯權，並非有
    何債權不存在之事由，故依強制執行法第14條及同法第18條
    之規定，上訴人於強制執行開始後，可能需依法院之裁定提
    供相當並確實之擔保始得停止執行之制度，尚難謂有何不公
    平之情，附此敘明。
  (六)綜上所述，被上訴人既尚未持該准予強制執行之本票裁定聲
    請對上訴人所有之財產強制執行，則上訴人提起本件訴訟，
    聲明請求被上訴人不得以本院95年度票字第 410號裁定對於
    被上訴人強制執行，即屬無據，而上訴人訴請之聲明，又不
    符合民事訴訟法關於確認訴訟之要件，亦非正當。原審因而
    判決上訴人敗訴，核無違誤，上訴人上訴意旨，就此部分，
    仍執前詞，指摘原判決不當，求予廢棄，為無理由，自應予
    以駁回。
五、末按法院為終局判決時，應依職權為訴訟費用之裁判。訴訟
    費用，由敗訴之當事人負擔，分別為民事訴訟法第87條第 1
    項、第78條所明定。經核本件第二審訴訟費用為裁判費14,7
    00元、提解旅費1,850元，合計 16,550元，應由敗訴之上訴
    人負擔，爰依前揭規定，確定如主文第2項所示。
六、本件判決之基礎已臻明確，兩造其餘攻擊、防禦方法，核與
    判決結果無影響，爰不一一論述，附此敘明。
七、據上論結，本件上訴為無理由，依民事訴訟法第436條之1第
    3項、第449條第1項、第87條第1項、第78條、第 463條，判
    決如主文。
中　　華　　民　　國　　96　　年　　10　　月　　29　　日
                  臺灣宜蘭地方法院民事庭
                      審判長法    官  楊麗秋
                            法    官  林俊廷
                            法    官  陳映佐
正本與原本無異。
本判決不得上訴。
中　　華　　民　　國　　96　　年　　10　　月　　29　　日
                            書 記 官  邱美龍
附表：
┌───┬────┬────┬─────┬─────┐
│發票人│發票日  │到期日  │金      額│票據號碼  │
│      │        │        │（新台幣）│          │
├───┼────┼────┼─────┼─────┤
│甲○○│85.11.11│85.11.13│900,000元 │TH0000000 │
└───┴────┴────┴─────┴─────┘
